最高法院刑事判決　　　　　　　九十六年度台上字第六六一號
上　 訴　 人　丁○○
　　　　　　　安溪口砂石開發股份有限公司
代　 表　 人　蔡立權
上　 訴　 人　乙○○
　　　　　　　丙○○
　　　　　　　己○○
共　　　　同
選 任辯護 人　繆聰律師
上　 訴　 人　戊○○
選 任辯護 人　王忠沂律師
　　　　　　　繆　聰律師
上　 訴　 人　甲○○
選 任辯護 人　朱元宏律師
上列上訴人等因偽造文書等罪案件，不服台灣高等法院台中分院
中華民國九十五年四月十一日第二審判決（九十四年度上訴字第
一一三二號，起訴案號：台灣台中地方法院檢察署九十一年度偵
字第二一０三九號、九十二年度偵字第一二五三三號、九十三年
度偵字第六六四八號），提起上訴，本院判決如下：
    主  文
原判決關於甲○○部分撤銷，發回台灣高等法院台中分院。
其他上訴駁回。
    理  由
一、撤銷部分（即甲○○部分）
本件原判決維持第一審關於論處甲○○公務員明知為不實之事項
，而登載於職務上所掌之公文書，足以生損害於公眾罪刑部分之
判決，駁回其在第二審之上訴。固非無見。惟查：(一)刑法第二百
十三條之偽造公文書罪，係以公務員明知為不實之事項登載於其
職務上所掌公文書為構成要件，如僅係辦理公文不當，而其所登
載之基礎事項並非不實時，雖應負行政上責任，尚難遽論以該條
之罪。原判決認定甲○○於民國八十八年五月十七日開立「台灣
省第三河川局河川公地土石採取保證金繳款書」及「台灣省第三
河川局河川公地使用費收入繳款書」，註明繳款時間自八十八年
五月十七日起至二十五日止，安溪口砂石開發股份有限公司（下
稱安溪口公司）乃分別於同月十七日繳納使用費、十八日繳納保
證金。甲○○卻於同月二十日於經濟部水利署第三河川局（下稱
第三河川局，原為前台灣省政府水利處第三河川局）管理課簽稿
載明：「本案業經本局於八十八年五月十九日河三管字第０４１
４８號函請申請人繳納使用費及保證金共計台幣九、七六八、九
二０元……查應繳使用費及保證金，申請人業已於八十八年五月
十九日繳納完竣」等語。倘若不虛，安溪口公司係於八十八年五
月十七日繳納使用費及於同月十八日繳納保證金，甲○○於簽稿
上載明「申請人業已於八十八年五月十九日繳納完畢」等語，縱
有不實，但其繳納使用費或保證金期限之正確與否，是否影響於
本件申請案之核准？此繳費日期之記載，對公文書所表達之實質
內容有無影響？亦即與公文書之真正與否有無關聯？是否該當於
明知為不實之事項而登載於公文書罪之構成要件？即堪質疑。原
判決未詳加論述，遽以刑法第二百十三條之偽造公文書罪處斷，
已有判決理由欠備之違誤。(二)刑法上之偽造公文書罪，須以足生
損害於公眾或他人為成立要件，所謂「足以生損害於公眾或他人
」，雖不以實際發生損害為必要，僅以有損害之虞為已足，然而
所謂之損害必定是先存有可受保護之利益，而此一受到保護之利
益因為行為人之行為而受到侵害，或有受到侵害之虞，始稱相當
。又行政作業流程乃要求公務人員於行政作業時，能透過事先制
訂之程序，於不悖於法律規定之情況下，綜合考量相關因素，為
達便民及作業方便，所制訂出來之工作準則，僅係作業方法，尚
非「利益」可比。原判決另以：第三河川局於八十八年五月十九
日，以八十八年水三管字第０４１４８號函稿通知安溪口公司繳
納使用費及保證金，而於同月二十日發文，然安溪口公司早於同
月十七日繳納使用費、十八日繳納保證金完竣，甲○○卻將發文
及繳款之時間，均填載為八十八年五月二十日，顯然是要使第三
河川局管理課長王俊哲、局長許哲彥誤以為安溪口公司係在上開
公函發文後，始依規定繳納費用，因而准予核發土石採取使用河
川公地許可書，足徵其係以明知為不實事項登載於職務上所掌管
公文書之方式，以使安溪口公司達到提早開工之目的，足以生損
害於第三河川局審核行政流程之正確性等語。然依前述說明，甲
○○將發文及繳款日期均填載為八十八年五月二十日，縱有不實
，似仍不影響該公文書之正確性，亦即甲○○未遵照行政作業流
程作業，有無侵害第三河川局之任何「利益」？其行為是否該當
於刑法第二百十三條公務員登載不實罪之構成要件，亦有疑義，
原判決逕以刑法第二百十三條偽造公文書罪論科，是否妥適？並
有再深入探討之餘地。上訴意旨指摘此部分之原判決違法，尚非
全無理由，應認原判決關於甲○○部分，有發回更審之原因。又
原判決不另為無罪諭知部分，因公訴人認與有罪部分，有裁判上
一罪之關係，本乎審判不可分原則，應併予發回。
貳、駁回部分
一、丁○○、乙○○、丙○○、己○○、戊○○部分
按刑事訴訟法第三百七十七條規定：上訴於第三審法院，非以判
決違背法令為理由，不得為之。是提起第三審上訴，應以原判決
違背法令為理由，係屬法定要件。如果上訴理由狀並未依據卷內
訴訟資料，具體指摘原判決不適用何種法則或如何適用不當，或
所指摘原判決違法情事，顯與法律規定得為第三審上訴理由之違
法情形，不相適合時，均應認其上訴為違背法律上之程式，予以
駁回。本件原判決認定上訴人己○○（原名林志堅）為安溪口公
司董事長，乙○○為該公司工務經理，丙○○則為該公司工務組
長，均負責執行該公司向第三河川局申請大安溪第一區段第三期
疏濬工程。安溪口公司於八十八年三月六日向第三河川局提出申
請，當時並不知該疏濬採區內有大甲鎮垃圾棄置場存在，前台灣
省政府水利處分別於八十八年四月二十一日、二十六日、五月十
三日函覆安溪口公司補縱橫斷面圖後，核准該公司之申請。安溪
口公司於八十八年五月二十一日開工，由大安溪下游往上游方向
挖取砂石，至八十八年七月十八日在原判決附圖所示之大甲鎮垃
圾棄置場之Ｄ區左上方塊靠近Ａ區之轉角位置，發現大甲鎮垃圾
棄置場，張金錫誤將大甲鎮垃圾棄置場劃入土石採取計畫之疏濬
採區內，導致安溪口公司得採取之土石量減少，嚴重影響安溪口
公司及各股東之利益。己○○乃與安溪口公司股東曾進木思以超
深挖掘土石並回填垃圾以取得足夠土石量之方式，指示乙○○、
丙○○超挖土石並回填垃圾，該四人與挖土機司機即上訴人丁○
○、戊○○等人，明知安溪口公司未依廢棄物清理法第四十一條
第一項規定領有台中市政府或行政院環境保護署委託之機關核發
之公民營廢棄物清除處理機構許可文件，基於共同之犯意聯絡，
自八十八年七月十八日後數日起至同年九月下旬止，由丙○○指
揮丁○○、戊○○等司機，先在最靠近大甲鎮公所垃圾棄置場Ｄ
區位置之其他疏濬採區內（即在大甲鎮垃圾棄置場以外之疏濬採
區），先開挖壕溝、坑洞，超過工程設計圖說之規範高度，超深
挖取土石，將土石載回砂石廠加工販售，並於每隔六、七天後通
知砂石車司機休息一、二天，於砂石車司機休息期間，再指示丁
○○、戊○○等人，將大甲鎮垃圾棄置場Ｄ區之垃圾移置清除而
回填至上開壕溝、坑洞內貯存，以不合用之土石及雜草掩蓋，再
利用清除、貯存垃圾後所產生之空地，以上開方式超深挖取土石
，之後再以Ｄ區內鄰近區域之垃圾清除回填而貯存在壕溝及坑洞
內，以此方式逐漸將原屬大甲鎮垃圾棄置場Ｄ區部分之垃圾清除
、貯存在其超深挖取之壕溝或坑洞內等情。因而維持第一審關於
論處上訴人己○○、乙○○、丙○○、丁○○、戊○○共同未依
廢棄物清理法第四十一條第一項規定領有廢棄物清除、處理許可
文件，從事廢棄物貯存、清除罪刑之判決，駁回其在第二審之上
訴。已綜核全部卷證資料，詳加斟酌論斷，敘明其所憑之證據及
認定之理由，而以上訴人等否認犯罪所持之辯解為不足採，予以
指駁綦詳，俱有卷存之證據資料可資覆按。從形式上觀察，並無
判決違背法令之情形存在。按以自己共同犯罪之意思，參與實施
（實行）犯罪構成要件以外之行為，或以自己共同犯罪之意思，
事先同謀，而由其中一部分人實施（實行）犯罪之行為者，均為
共同正犯，又共同實施（實行）犯罪行為之人，在合同意思範圍
以內，各自分擔犯罪行為之一部，相互利用他人之行為，以達其
犯罪之目的者，即應對於全部所發生之結果，共同負責。丙○○
於法務部調查局台中縣調查站詢問及偵查中證稱：伊在安溪口公
司任工務組長，乙○○係工務經理，己○○為董事長，伊協助乙
○○負責監督、測量疏濬工程及疏濬範圍內人車進出之管制業務
；曾進木曾指示伊儘量挖取砂石，挖完後再用垃圾回填，伊向乙
○○反應，乙○○並無反對阻止之意思，任令伊等回填垃圾等語
。另丁○○、戊○○亦陳稱：乙○○到現場巡視，指示丙○○如
何施作等語。即乙○○亦供稱：丙○○有告知伊有關挖掘砂石掩
埋垃圾之事，後曾進木找伊表明要由他負責該區域之疏濬後，我
即不再過問等語，則丙○○確有參與垃圾清除回填之行為無疑。
而己○○為安溪口公司董事長，負責安溪口公司所有業務之執行
，對於安溪口公司超深挖取砂石回填垃圾等影響公司及股東重大
利益事項，豈有不知之理。況丙○○指稱：八十八年七月間，己
○○、曾進木與安溪口公司其他股東，在安溪口公司辦公室二樓
召開股東會議，會畢，曾進木在辦公室門口當面對伊說：現場垃
圾堆下之砂石可以超挖二公尺深，再將垃圾回填至申請疏濬計畫
之高度等語，顯然此事應在股東會討論過，己○○知悉並參與其
事亦無疑義。己○○、丙○○以自己共同犯罪之意思，事先同謀
，而由其中一部分人實施（實行）犯罪之行為，均為共同正犯，
其在合同意思範圍以內，各自分擔犯罪行為之一部，相互利用他
人之行為，以達其犯罪之目的者，即應對於全部所發生之結果，
共同負責，原判決以共同正犯問擬，自屬正當合法。又查證據之
取捨及其證明力之判斷，屬於事實審法院之職權，苟其所為之判
斷，並不違背經驗法則及論理法則，即不能任意指為違背法令，
而執為合法之第三審上訴理由。而認定犯罪事實所憑之證據，並
不以直接證據為限，間接證據亦包括在內，審理事實之法院綜合
卷內之直接、間接證據，本於推理作用，於通常一般之人均不致
有所懷疑，得確信其為真實之程度者，即非不得據之為有罪之認
定。而證人之陳述有部分前後不符，或相互間有所歧異時，究竟
何者為可採，法院仍得本其自由心證予以斟酌，定其取捨，非謂
一有不符或矛盾，即應認其全部均為不可採信，若其基本事實之
陳述，果與真實性無礙時，仍非不得予以採信。原判決論處上訴
人己○○等人違反廢棄物清理法罪刑，係綜合上訴人乙○○、丙
○○、丁○○、戊○○之部分自白，證人李忠義、邵東海、羅文
筆、陳金田、張添晉、葉永昌之部分證詞，檢察官履勘筆錄、開
挖簡圖、台中縣大甲鎮公所垃圾棄置場現場開挖採樣照片、實測
成果圖、台中縣大甲鎮河川行水區域垃圾棄置場現勘審核表等直
接、間接證據，本於推理作用，確信其為真實之程度，而為有罪
之認定，其採證並無違背證據法則。其中關於己○○等人就違反
廢棄物清理法部分有無共同犯罪之故意？安溪口公司採取砂石是
否合法？挖取砂石之深度、面積是否適宜？有無回填垃圾等情節
，戊○○等人是否知情？證人張添晉、葉永昌之證詞是否可採？
乙○○、丙○○、丁○○、戊○○及李忠義、邵東海、羅文筆、
陳金田等人先後於法務部調查局、台中縣調查站及偵查、審判中
之供詞不一，究以何者為可採？其於審判外之陳述是否具有較為
特別可信之情況？安溪口公司超深挖取砂石後，再回填垃圾之地
點為何？垃圾掩埋數量有多少？此乃原審取捨證據及證據證明力
判斷職權之合法行使，其所為判斷，尚無悖乎一般經驗法則，自
不得指為違法。再查九十年十月二十四日修正前之廢棄物清理法
第二十二條第二項第四款，係在處罰擅自貯存、清除、處理廢棄
物之行為，該款所指依同法第二十條規定領有許可證或核備文件
，係屬阻卻違法之事由，非謂該款僅處罰公、民營廢棄物清除、
處理機構，否則一般人擅自清除、處理廢棄物，即無法可罰，自
非該法為改善環境衛生、維護國民健康之意旨，此由第二十二條
第四項規定：「法人之負責人、法人或自然人之代理人、受僱人
或其他從業人員因執行業務犯第一項、第二項之罪者，除處罰其
行為人外，對該法人或自然人科以罰金。」可知。故同條第二項
所處罰者，並非限於「公、民營廢棄物清除、處理機構」，「自
然人」亦屬其處罰之對象。上訴意旨所稱九十年十月二十四日修
正前之廢棄物清理法第二十條規範之對象，係指公、民營業者，
不包括一般人在內，上訴人等之行為與該條之構成要件不合，不
得依同法第二十二條第二項第四款規定處罰，原判決為新舊法之
比較後，認應適用修正後之廢棄物清理法處斷，有判決不適用法
則之違法云云，殊屬誤解。末查刑事訴訟法所稱依法應於審判期
日調查之證據，係指與待證事實有重要關係，在客觀上顯有調查
必要性之證據而言，故其範圍並非漫無限制，必其證據與判斷待
證事實之有無，具有關連性，得據以推翻原判決所確認之事實，
而為不同之認定，若僅係枝節性問題，或所證明之事項已臻明瞭
，當事人聲請調查之證據，僅在延滯訴訟，甚或就同一證據再度
聲請調查，自均欠缺其調查之必要性，原審未依聲請為無益之調
查，皆無違法可言。己○○等人違反廢棄物清理法犯行，事證已
臻明確，其請求傳訊證人吳志光以究明安溪口公司董事長是否為
榮譽職，安溪口公司是否為營利性質？並請求台灣省土木技師公
會鑑定：將原垃圾場週邊先挖出壕溝，將壕溝內之砂石先行運走
，再將垃圾回填至壕溝內，在原垃圾場處會騰出空地，再進行挖
取砂石，砂石採取後出現之坑洞，再以垃圾回填，依此模式將垃
圾場堆置之垃圾埋填至壕溝內，是否可行？然安溪口公司董事長
是否僅為榮譽職，該公司是否為營利性質，與己○○是否違反廢
棄物清理法並無必然之關聯；另將原垃圾場週邊先挖出壕溝，將
壕溝內之砂石先行運走，再將垃圾回填至壕溝內，壕溝填滿時，
在原垃圾場處會騰出空地，再進行挖取砂石，砂石採取後出現之
坑洞，再以垃圾回填，依此模式將垃圾場堆置之垃圾埋填至壕溝
內，當然可行，此乃基本常識，不待台灣省土木技師公會鑑定即
已明瞭，原審未依聲請為無益之調查，尤無違誤之處。上訴意旨
置原判決上開明確論斷於不顧，對原審取捨證據及證據證明力判
斷之審判職權行使，任憑己見，或就同一證據資料為相異之評價
，或就不影響於判決本旨事項再為事實上之爭辯，均與法律規定
得為第三審上訴理由之違法情形，不相適合，其上訴為違背法律
上之程式，應予駁回。
二、安溪口砂石開發股份有限公司部分
按刑事訴訟法第三百七十六條所列各罪之案件，經第二審判決者
，不得上訴於第三審法院，法有明文。本件原判決係以安溪口砂
石開發股份有限公司因其代表人蔡立權執行業務犯修正後廢棄物
清理法第四十六條第一項第四款之罪，應依同法第四十七條規定
處罰。該條對法人刑罰之法定刑係專科罰金，依刑事訴訟法第三
百七十六條第一款規定，此部分既經第二審判決，即不得上訴於
第三審法院。安溪口砂石開發股份有限公司逕復提起第三審上訴
，顯為法所不許，其上訴為不合法，應予駁回。
據上論結，應依刑事訴訟法第三百九十五條前段、第三百九十七
條、第四百零一條，判決如主文。
中　　華　　民　　國　九十六　年    二  　月　  一    日
                      最高法院刑事第二庭
                          審判長法官  紀　俊　乾
                                法官  黃　正　興
                                法官  陳　東　誥
                                法官  林　勤　純
                                法官  陳　晴　教
      本件正本證明與原本無異
                                      書  記  官
中　　華　　民　　國　九十六　年    二  　月　  五    日
                                                    m
